臺灣屏東地方法院民事判決　　　　　　　 100年度訴字第83號
原　　　告　台新國際商業銀行股份有限公司
法定代理人　蔡榮棟
訴訟代理人　黃志豪
　　　　　　胡祐彬
　　　　　　張明賢
被　　　告　劉金盛
　　　　　　劉志慶
　　　　　　劉耀鴻
共　　　同
訴訟代理人　柳聰賢律師
上列當事人間請求塗銷所有權移轉登記事件，本院於民國100 年
11月22日言詞辯論終結，判決如下：
    主      文
原告之訴駁回。
訴訟費用由原告負擔。
    事實及理由
一、本件訴訟繫屬中，原告法定代理人由吳清文變更為蔡榮棟，
    有公司變更登記表在卷可憑（見本院卷第77頁），原告新任
    法定代理人蔡榮棟具狀聲明承受訴訟，核與民事訴訟法第17
    0 條、第175 條第1 項及第176 條之規定相符，應予准許。
    又本件原告起訴時請求確認買賣關係不存在（先位之訴）、
    撤銷買賣行為及所有權移轉行為（備位之訴）及塗銷所有權
    移轉登記之不動產，為坐落屏東縣潮州鎮○○段1351、1353
    地號土地及1353地號土地上468 建號建物即門牌號碼屏東縣
    潮州鎮○○路225 巷7 號樓房，於訴狀送達後，僅就上開13
    53地號土地及上開468 建號建物為請求，核屬減縮應受判決
    事項之聲明，與民事訴訟法第255 條第1 項第3 款相符，亦
    應予准許，合先敘明。
二、原告主張：被告劉金盛於民國91年12月間向伊銀行申請核發
    信用卡使用，惟自96年6 月間起即未依約繳納帳款，迄100
    年2 月9 日止，共積欠伊銀行新台幣（下同）71萬2,476 元
    （其中本金38萬7,531 元、利息29萬67元、違約金3 萬4,87
    8 元）。詎被告劉金盛為避免強制執行，竟於96年8 月15日
    將其所有坐落屏東縣潮州鎮○○段1353地號土地及其地上46
    8 建號建物即門牌號碼屏東縣潮州鎮○○路225 巷7 號樓房
    （以下簡稱系爭不動產），出售予其子即被告劉志慶、劉耀
    鴻，並於同年9 月13日以買賣為原因辦畢所有權移轉登記，
    由被告劉志慶、劉耀鴻各取得應有部分1/2 。惟被告劉金盛
    前以系爭不動產為擔保向訴外人陽信商業銀行借款，並辦畢
    最高限額抵押權設定登記，其出售系爭不動產後，抵押權既
    未塗銷，抵押債務人亦未變更，此與一般不動產買受人均以
    所支付之買賣價金清償出賣人原抵押欠款並塗銷抵押權登記
    之交易常態有所違背，可知被告劉金盛與被告劉志慶、劉耀
    鴻間所為買賣及所有權移轉行為，均屬通謀而為之虛偽意思
    表示，依民法第87條第1 項前段之規定，應屬無效，伊銀行
    自得請求確認被告劉金盛與被告劉志慶、劉耀鴻間之買賣關
    係不存在，並依民法第113 條、第242 條之規定，代位被告
    劉金盛請求被告劉志慶、劉耀鴻塗銷所有權移轉登記。退而
    言之，縱認前述被告劉金盛與被告劉志慶、劉耀鴻間之買賣
    及所有權移轉行為並非通謀而為之虛偽意思表示，而確屬有
    效，然系爭不動產之市值高於220 萬元，被告劉金盛竟以14
    7 萬6,000 元之價格出售，致其財產顯有減少，即有害於伊
    銀行之債權。又被告劉金盛現存財產即坐落屏東縣潮州鎮○
    ○段1351、1354地號土地所有權應有部分各1/6 ，其價值分
    別僅為53萬9,327 元（計算式：1300×2489.2×1/6 ＝5393
    27，元以下四捨五入，下同）、3 萬6,428 元（計算式：22
    00×99.35 ×1/6 ＝36428 ），且被告劉金盛以上開1351地
    號土地所有權應有部分1/6 及系爭不動產為陽信商業銀行設
    定最高限額抵押權，擔保債權總金額為156 萬元，是其現存
    財產確不足以清償伊銀行之債權。伊銀行之債權確因被告劉
    金盛與被告劉志慶、劉耀鴻間就系爭不動產所為買賣及所有
    權移轉行為而受有損害，亦得依民法第244 條第2 項之規定
    ，請求撤銷被告間所為之詐害行為，並依同條第4 項前段之
    規定，請求被告劉志慶、劉耀鴻塗銷所有權移轉登記等情，
    並聲明：(一)先位部分：1.確認被告劉金盛與被告劉志慶、劉
    耀鴻間就系爭不動產於96年8 月15日之買賣關係不存在。2.
    被告劉志慶、劉耀鴻應將系爭不動產於96年9 月13日所為之
    所有權移轉登記予以塗銷。(二)備位部分：1.被告劉金盛與被
    告劉志慶、劉耀鴻間就系爭不動產於96年8 月15日所為之買
    賣行為及於96年9 月13日所為之所有權移轉行為均應予撤銷
    。2.被告劉志慶、劉耀鴻應將系爭不動產於96年9 月13日所
    為之所有權移轉登記予以塗銷。
三、被告則以：被告劉志慶、劉耀鴻於96年7 月31日以總價146
    萬7,000 元向被告劉金盛買受系爭不動產，其中價金17萬6,
    000 元係於同日以現金給付，由被告劉金盛存入其妻黃秋香
    （即被告劉志慶、劉耀鴻之母）之帳戶，餘款則以由被告劉
    志慶、劉耀鴻按月清償系爭不動產於陽信商業銀行抵押貸款
    餘額之方式為給付，被告劉金盛與被告劉志慶、劉耀鴻間就
    系爭不動產所為之買賣及所有權移轉行為確屬真實，並無通
    謀而為虛偽意思表示之情事，原告先位之訴部分，顯非有理
    由。又系爭不動產之市價僅約150 萬元，被告劉金盛前以系
    爭不動產為擔保，向陽信商業銀行借款130 萬元，並設定最
    高限額156 萬元之抵押權登記在案，迄其出售系爭不動產予
    被告劉志慶、劉耀鴻時，尚有122 萬餘元之貸款未經清償，
    被告劉志慶、劉耀鴻以給付現金17萬6,000 元及負擔貸款餘
    額之方式買受系爭不動產，與系爭不動產之價值尚屬相當。
    被告劉金盛出售系爭不動產並移轉予被告劉志慶、劉耀鴻，
    既非賤價出售，即無詐害原告之債權可言，被告劉志慶、劉
    耀鴻於買受時，亦不知有損害原告權利之情事，則原告備位
    之訴部分，亦非有理由等語，資為抗辯，並聲明：原告之訴
    駁回。
四、經查：被告劉金盛為被告劉志慶、劉耀鴻之父，其於91年12
    月間向原告銀行申請核發信用卡使用，惟自96年6 月間起即
    未依約繳納帳款，迄100 年2 月9 日止，共積欠原告銀行71
    萬2,476 元（其中本金38萬7,531 元、利息29萬67元、違約
    金3 萬4,878 元）。又系爭不動產及坐落屏東縣潮州鎮○○
    段1351、1354地號土地所有權應有部分各1/6 ，原均屬被告
    劉金盛所有，被告劉金盛前以系爭不動產及上開1351地號土
    地所有權應有部分1/6 為擔保，向陽信商業銀行借款130 萬
    元，並設定最高限額156 萬元之最高限額抵押權，於95年1
    月24日辦畢登記。嗣被告劉金盛於96年8 月15日與被告劉志
    慶、劉耀鴻就系爭不動產簽訂所有權移轉契約，並於同年9
    月13日以買賣為原因辦畢所有權移轉登記，由被告劉志慶、
    劉耀鴻各取得應有部分1/2 之事實，為兩造所不爭執，並有
    信用卡申請書、帳務查詢資料、信用卡帳單、土地登記謄本
    、建物登記謄本、異動索引、土地及建物登記申請資料、戶
    籍謄本、貸款放款資料等附卷可稽（見本院卷第7 至16、50
    至67、69至71、102 至111 、156 至171 、176 至187 頁）
    ，堪信為實在。
五、本件爭點為：(一)被告劉金盛與被告劉志慶、劉耀鴻間就系爭
    不動產所為之買賣及所有權移轉行為，是否通謀而為之虛偽
    意思表示？(二)被告劉金盛與被告劉志慶、劉耀鴻就系爭不動
    產所為之買賣及所有權移轉行為，是否為詐害行為？原告請
    求撤銷詐害行為並塗銷移轉登記，是否有理由？茲分述如下
    ：
  (一)1.按民事訴訟如係由原告主張權利者，應先由原告負舉證之
      責，若原告先不能舉證，以證實自己主張之事實為真實，
      則被告就其抗辯事實即令不能舉證，或其所舉證據尚有疵
      累，亦應駁回原告之請求。又第三人主張表意人與相對人
      通謀而為虛偽意思表示者，該第三人應負舉證之責（最高
      法院17年上字第917 號、27年上字第2622號、48年台上字
      第29號判例意旨參照）。本件原告主張被告間就系爭不動
      產之買賣行為及所有權移轉行為係通謀虛偽之意思表示，
      既為被告所否認，原告即應就此一有利於己之事實負舉證
      之責。
    2.經查：被告劉金盛與被告劉志慶、劉耀鴻於96年7 月31日
      簽訂土地房屋買賣契約書，由被告劉志慶、劉耀鴻向被告
      劉金盛買受系爭不動產，約定總價為146 萬7,000 元，其
      中17萬6,000 元係於同日以現金給付，餘款則由被告劉志
      慶、劉耀鴻自系爭不動產辦畢移轉登記起，按月匯款至被
      告劉金盛於陽信商業銀行之貸款帳戶，以代被告劉金盛清
      償抵押貸款餘額之方式為給付，又被告劉金盛之妻黃秋香
      之帳戶於96年7 月31日存入現金17萬6,000 元，系爭不動
      產於96年9 月13日辦畢所有權移轉登記時，於陽信商業銀
      行之抵押債務餘額為122 萬3,356 元，且嗣後即由被告劉
      志慶、劉耀鴻按月匯款至該貸款帳戶以資清償等事實，有
      土地房屋買賣契約書、存摺、對帳單、放款明細資料、匯
      款申請書回條在卷可考（見本院卷第90、93至99、141 至
      144 、187 、213 至222 頁）。原告主張被告間就系爭不
      動產所為之買賣及所有權移轉行為乃通謀而為之虛偽意思
      表示云云，與前開事證不符，原告復不能舉證以實其說，
      其主張自不足採信。從而，原告先位之訴請求確認被告劉
      金盛與被告劉志慶、劉耀鴻間就系爭不動產之買賣關係不
      存在，並請求被告劉志慶、劉耀鴻塗銷所有權移轉登記，
      即非有理由。
    3.再被告間就系爭不動產之買賣契約（債權行為）係成立於
      96年7 月31日，並於96年8 月15日簽訂所有權移轉契約（
      物權行為），嗣於96年9 月13日辦畢登記，而生所有權移
      轉之效力，既如前述，原告認被告間就系爭不動產之買賣
      契約於96年8 月15日成立，並以96年9 月13日為所有權移
      轉契約之成立時點，容有誤會，附此敘明。
  (二)1.按債務人所為之有償行為，於行為時明知有損害於債權人
      之權利者，以受益人於受益時亦知其情事者為限，債權人
      得聲請法院撤銷之。債權人依第1 項或第2 項之規定聲請
      法院撤銷時，得並聲請命受益人或轉得人回復原狀。民法
      第244 條第2 項、第4 項前段固定有明文。惟債務人出賣
      其財產非必生減少資力之結果，苟出賣之財產已獲得相當
      之對價，用以清償具有優先受償權之債務，則一方面減少
      其財產，一方面減少其債務，其對於普通債權人，即難謂
      為詐害行為（最高法院51年台上字第302 號判例意旨參照
      ）。
    2.經查：被告劉志慶、劉耀鴻買受系爭不動產時，除支付17
      萬6,000 元現金外，並依契約按月繳納系爭不動產之抵押
      貸款（即清償優先債權）等事實，既經認定如前，則被告
      劉金盛將系爭不動產出售予被告劉志慶、劉耀鴻，其積極
      財產固因而減少，然其消極財產亦因此減少，原告既屬無
      擔保之普通債權人，被告之行為難謂即對原告構成侵害。
      又被告劉志慶、劉耀鴻買受系爭不動產所支付之價金實際
      為139 萬9,356 元（計算式：176000＋0000000 ＝000000
      0 ），與買賣契約所載金額146 萬7,000 元固有6 萬7,64
      4 元之差距，惟系爭不動產之土地部分不在都市計畫地區
      內，為一般農業區甲種建築用地，面積131.54平方公尺，
      96年之公告現值為每平方公尺2,200 元，建物部分為2 層
      加強磚造樓房，於77年間建築完成，總面積121.5 平方公
      尺，有土地登記謄本、建物登記謄本、土地增值稅繳款書
      等在卷可考（見本院卷第53、159 至162 頁），是被告劉
      志慶、劉耀鴻所支付之價金，與系爭不動產之價值尚無顯
      不相當之處，原告主張系爭不動產之市值高於220 萬元一
      節，僅據其提出其銀行製作之房貸預估單為證（見本院卷
      第132 頁），惟該文件為原告自行製作，且預估時點為98
      年8 月4 日，距系爭不動產之交易日期已逾2 年，自無從
      據以認定被告劉金盛係以顯低於交易行情之價格出售系爭
      不動產，而有損於債權人之權利。原告復未能舉證證明其
      債權因此受有何種損害，揆諸前開說明，其主張得依民法
      第244 條第2 項之規定行使撤銷權云云，自無足採。從而
      ，原告備位之訴請求將被告劉金盛與被告劉志慶、劉耀鴻
      間就系爭不動產之買賣行為及所有權移轉行為予以撤銷，
      並請求被告劉志慶、劉耀鴻塗銷所有權移轉登記，亦非有
      理由。
六、綜上所述，原告先位之訴請求確認被告劉金盛與被告劉志慶
    、劉耀鴻間就系爭不動產於96年8 月15日之買賣關係不存在
    ，並請求被告劉志慶、劉耀鴻將系爭不動產於96年9 月13日
    所為之所有權移轉登記予以塗銷；備位之訴請求將被告劉金
    盛與被告劉志慶、劉耀鴻間就系爭不動產於96年8 月15日所
    為之買賣行為及於96年9 月13日所為之所有權移轉行為均予
    撤銷，並請求被告劉志慶、劉耀鴻將系爭不動產於96年9 月
    13日所為之所有權移轉登記予以塗銷，均為無理由，應予駁
    回。
七、據上論結，原告之訴為無理由，依民事訴訟法第78條，判決
    如主文。
中    華    民    國   100    年    12    月     6    日
                    民事第二庭    法  官  李珮妤
以上正本係照原本作成。
如不服本判決，應於收受送達後20日內向本院提出上訴書狀，其
未表明上訴理由者，應於提出上訴後20日內向本院補提理由書狀
（均須按他造當事人之人數附繕本）。
中    華    民    國   100    年    12    月     6    日
                                  書記官  蔡妮君